臺灣臺中地方法院民事判決　100年度訴字第1922號
原　　　告　廖溫進
　　　　　　廖美娥
共　　　同
訴訟代理人　高進棖律師
被　　　告　林瑞勳
訴訟代理人　曹宗彝律師
複 代 理人　鄭崇煌律師
上列當事人間請求損害賠償事件，經本院於民國100年11月2日言
詞辯論終結，判決如下：
    主      文
原告之訴及其假執行之聲請均駁回。
訴訟費用由原告負擔。
    事實及理由
壹、兩造主張：
一、原告主張：
  (一)被告曾於民國（下同）98年7月22日19時30分許，駕駛車牌
    號碼為336-LV之營業用小客車，沿台中市○○區○○路由永
    春東路向南屯路方向行駛，於行經門牌號碼為台中市○○區
    ○○路22-4號前，撞擊到正沿該路段永春路由南屯路往永春
    東路方向行駛之原告之女廖惠珊所騎乘之車牌號碼H6R-279
    號重型機車。廖惠珊遭撞擊後人車倒地，當場休克並受有骨
    盆骨折、雙側股骨骨折、右脛骨骨折、左脛骨骨折、右肱骨
    骨折、腦挫傷併出血等傷害，經送中山醫學大學附設醫院救
    治，仍於同月25日死亡。嗣原告之子廖冠偉曾對被告提出涉
    嫌刑法第276條第2項業務過失致死罪之告訴，惟經臺灣臺中
    地方法院檢察署（下稱臺中地檢署）為不起訴處分（99年度
    偵字第26471、26472號），認定被告並無過失肇事責任；廖
    冠瑋對此又聲請再議，仍遭臺灣高等法院臺中分院檢察署（
    下稱臺中高檢署）以100年度上聲議字第785號處分書駁回；
    廖冠偉仍難甘服，認為該處分書仍忽略甚多細節，被告確有
    過失之肇事責任，故依法再向鈞院聲請交付審判，惟仍由鈞
    院以100年度聲判字第43號裁定駁回。
  (二)被告對於本件事故確有過失之肇事責任：
    1.被告於肇事前確有因超越證人林彩鈴機車不當及因車速過
      快而跨越雙黃線，因而撞擊到死者機車。此依行車事故鑑
      定委員會之鑑定及覆議鑑定之意見，均認被告車至少於撞
      擊時是處於跨越中心線之行駛狀態，以現場路況來看，其
      可能性非常高：
      (1)如道路交通事故現場圖所示，肇事現場路段：被告車道
        於肇事前有一個大弧度之彎道；被告車道之路寬3.0公
        尺，慢車道2.5公尺。
      (2)如現場照片所示之被告車輛，其寬度約2公尺。
      (3)如現場照片所示之路況，雖然被告車道快慢車道寬度為
        5.5公尺，但是被告車道方向路旁係臨水稻田，與路間
        有明顯之高地差。衡諸常情，機車駕駛人行經該路段，
        必然會向內側快車道靠，甚至有可能會行駛在快車道，
        則後方之被告車若要於該處超車，其行進空間顯然不足
        ，則需跨越中心線。
      (4)如林彩鈴所證述，肇事前其聽到後方被告車之「聲音很
        快又很大聲」，此更足徵當時被告之車速非常快，加上
        肇事點之路況為彎道，則除非林彩鈴之機車已閃到非常
        靠近路旁，否則被告難以在自向車道內高速超車。
      (5)如警員顏衛光所證，其於現場繪製現場圖時，現場未看
        到煞車痕跡等語，更可徵被告於超車時乃至撞擊時，均
        處於高速駕駛之狀態，衡諸常情，被告車應無法以高速
        轉彎及超車而不跨越對向車道。
    2.證人林彩鈴雖證稱曾目睹被告機車於肇事前有晃動並向雙
      黃線靠之情形，惟此說法與證人方名美之證詞不符。又依
      證人林彩鈴之說法，其稱目睹當時距死者機車約100公尺
      ，惟查現場為一個彎道區○○○路寬不大，路旁邊又有許
      多違章建築、障礙物，則其是否能於100公尺外目睹上情
      ，恐屬有疑，況證人於當時已聽到被告車大聲且快速靠近
      、超車，理當集中注意力閃避被告車，則是否能分心而注
      意對向車道之駕駛狀況，令人起疑。是不起訴處分書認定
      死者機車有異狀一節，其所憑認之證據，尚非正確。
    3.本件並無直接證據證明死者於肇事前或肇事時，其機車已
      跨越或行駛在雙黃線上。依證人顏衛光、林彩鈴及方名美
      之證述，至多僅能認定死者機車於肇事時約略行駛在靠近
      雙黃線處。依監視錄影光碟，亦無法顯示死者機車於肇事
      時係位在雙黃線上。故不起訴處分書對於此爭點之認定，
      尚非正確。
    4.從散落物、刮地點等現場位置，亦無法認定死者機車於撞
      擊前已跨越雙黃線。查肇事車輛於撞擊前，均無煞車痕跡
      ，可見雙方均處於行進狀態下，肇事應係事發突然，而機
      車之行進，無論在空間或靈活度均較汽車為方便，縱使死
      者機車於肇事前較靠近雙黃線，以該機車之車況，及於前
      方有林彩鈴機車、被告車之狀況下，不可能會故意或過失
      跨越雙黃線。反之，被告車當時以高速行駛，於轉彎處既
      未減速亦未禮讓林淑玲機車，反而貿然從林彩鈴機車左側
      超車，於如此瞬間高速超車、轉彎之情況下，可能跨越雙
      黃線或至少車頭跨越雙黃線。是死者機車於行進間聽到或
      看到對向車道有被告車快速轉彎衝過來，且在肇事前已跨
      越雙黃線，則本能上可能會閃躲，亦可能因緊張而無所適
      從，由此角度來看，實不能以撞擊點位置即認定死者機車
      「擅入」被告車道而即非「閃入」對向車道。
    5.茲整理刑案卷內相關人之歷次陳述要旨如下：
      (1)就事故發生過程部分：
        被告聲稱其於行駛到肇事地點處時，突然發現死者機
          車從其對向車道斜到被告車道上，其曾及時往右邊閃
          避但已來不及反應。
        證人林彩鈴證述：於肇事地點前之路段為彎道，於肇
          事前被告車突然速度很快地從其左後方超車。當時死
          者機車是在距伊100公尺遠之對向車道速度不快的行
          駛中，死者有往下斜看、機車手把有晃動、往左邊即
          其自向車道「中間」行駛，但「未跨越雙黃線」，被
          告車輛從其左邊超越後，即直接撞上機車，未煞車也
          未按喇叭。
        證人方名美證述：肇事前其同方向之左前方有車速沒
          有很快之死者機車靠內側雙黃線（但並未跨越向線行
          駛），當時機車「沒有搖搖晃晃」。其在到達永春橋
          前，曾從「左側虛線」超越廖惠珊機車（或稱其超車
          當時對向車道無車輛；或稱其超車後騎回自向車道，
          計程車即從其旁邊駛過去；或稱計程車是行駛在對向
          車道，其當時越過虛線超車時，有看到對向車道之計
          程車；或稱「我要超車的時候，對向車道並沒有車，
          但是我超車到一半時，才看到對向有計程車過來，當
          時計程車與我的距離是第14偵查庭大門的牆壁到法台
          後面的牆壁距離。」；或稱超車後即見到對向車道有
          速度有點快之被告車，被告雖見到其跨虛線超車並未
          減速）。撞擊後其人車距離現場約50公尺，其未當場
          看到兩車相碰撞，曾目睹當時死者係倒地在快車道上
          之中央處。
      (2)就被告肇事時之車速部分：
        被告稱：30公里/小時。
        證人林彩鈴稱：肇事前被告車車速很快，超越其機車
          後即與死者機車碰撞。
        證人方名美稱：被告車之車速有點快，且於肇事時並
          未煞車。
      (3)就肇事當時之現場狀況部分：
        被告稱：當時視線昏暗、天候很好、現場沒有號誌。
        證人林彩鈴稱：當時路況良好、天候晴、視線良好、
          無障礙物；事發地點車道有一點弧度；當時其行進之
          車道右側有一條水溝、放有三角錐。
        證人方名美稱：當時被告車速度有點快，且見到其跨
          虛線超車時亦未減速。
        證人顏光衛稱：該路段之彎道是在永春東路這個方向
          ，撞擊點已經在通過該彎道約20公尺處，事故現場圖
          有施工圍欄，沒有占用到被告車車道。
      (4)關於報案部分：
        被告稱：車禍是伊本人報案。
        證人林彩鈴稱：附近居民有出來查看，其曾叫該人報
          警。
      (5)二車撞擊之情形：
        被告稱：死者機車撞上其車輛左前角，致其左前輪破
          損、左前大燈及保險桿損壞。
        證人林彩鈴稱：被告車的左前方與機車的車頭碰撞。
        證人方名美稱：其未當場看到兩車相撞碰撞。
        證人顏光衛稱：案發現場有看到被告車左前輪破掉氣
          消掉輪胎與地面磨擦的痕跡，但並沒有看到煞車痕跡
          ；現場圖上面的刮地點痕跡，是指死者機車的左前煞
          與被告車碰撞後斷掉，機車車頭往下掉撞到地點的痕
          跡，另刮地點旁邊有機車煞車油之油漬。惟其無法判
          斷二車碰撞位置、刮地點痕跡與雙方撞擊的地點是否
          相符及何人超越雙黃線等情，刮地點位置以雙黃線延
          伸劃過來的話，該刮地點應該是在被告車車道上，從
          現場機車的前輪擋泥板及前輪左側的前煞斷掉之情形
          ，可判斷二車不是對撞，是對向擦撞，且機車有反彈
          之情形。
      (6)其他事項：
        被告稱：於發生車禍前，沒有印象有超車一台機車。
        證人林彩鈴稱：撞擊後機車位置未移動過，但是被告
          車要再退後一點，其印象中死者是躺在計程車的左側
          中間的附近。
        證人方名美稱：看到時肇事現場未移動過，該路段路
          寬很小，開一台車剛剛好而已，其有聽附近之住戶說
          被告車曾要閃避機車但閃避不及，但其未親眼目睹，
          其曾目睹當時死者係倒地在快車道上之中央處。
    6.就上開供述證據分析如下：
      (1)事故發生過程部分，
        依現存卷內證據，可知本案之目擊者有二：其一為被
          告本人，其稱撞擊時死者機車已從對向車道跨越雙黃
          線；其二為證人林彩鈴，其稱死者機車於肇事時並「
          未跨越雙黃線」，被告汽車速度很快。另證人方名美
          雖未目睹，但其肇事前剛好超越死者機車，其稱肇事
          前死者機車是靠內側雙黃線，但並未跨越線行駛。準
          此，依證人之陳述，死者機車於撞擊前並未跨越中間
          雙黃線，被告指稱廖惠珊機車有跨越雙黃線之說詞，
          應非實在。以當時之情狀，死者機車行進方向，除後
          方之方名美機車外，並無其他車輛，該車向路段亦無
          不能通行之情形，則死者機車於撞擊時應無可能會跨
          越雙黃線。
        再佐以下列事證：
          (甲)證人林彩鈴明確指稱被告車當時速度快、該路段有
            些彎曲、被告車係未煞車直接撞上機車。
          (乙)證人方名美指稱被告車速度快、看到其跨線超車未
            減速。
          (丙)被告車道方向之快車道寬僅3公尺；慢車道約2.5公
            尺（附近有因挖水溝而置放圓錐，林彩鈴之機車無
            法緊靠右側行駛）。
          (丁)由撞擊前被告車有超越林彩鈴機車之駕駛動作等情
            可知：被告車有明顯超速之情形；被告車一方面於
            高速行駛中，要超越前方車道上之林彩鈴機車，另
            一方面進行轉彎。以其約1.6公尺之車寬（不含後
            兩側後視鏡），能不跨越對向車道？縱使其輪胎未
            跨越雙黃線，然其左前車頭於轉彎時會不跨越雙黃
            線？
        承上，被告所辯死者機車有跨越雙黃線一節，並非實
          在。依證人林彩鈴及方名美之證詞，於肇事前死者機
          車並未跨越雙黃線。又依肇事現場圖所示之路寬及證
          人所述之情狀，被告之汽車於肇事前處於高速行駛、
          略為轉彎路段、未煞車、未按喇叭之狀況，依經驗法
          則，被告車為超越林彩鈴機車，於肇事前必然要跨越
          雙黃線始能安全超林彩鈴機車，且於見到方名美機車
          時，因方名美已駛回自向車道且靠其右側行駛，故被
          告當時並未煞車、按喇叭及減速。惟被告殊不知於閃
          過方名美之機車後，隨後又有廖惠珊之機車，而其又
          自信得以將車輛駛回自向車道作為閃避動作，故仍然
          未煞車、按喇叭及減速，致瞬間其左前車頭與機車擦
          撞。由此分析，被告應有違規超速行駛及跨越雙黃線
          超車之行為。
      (2)關於肇事前死者當時之駕駛動作：據證人林彩鈴稱，當
        時死者機車是在距伊100公尺遠之對向車道速不快正向
        行駛中，死者有往下斜看、機車手把有晃動、往左邊行
        駛；而證人方名美則稱其超車時未見到死者機車「有搖
        搖晃晃」。準此，若以距離來看，證人林彩鈴目擊時之
        距離遠較方名美之目擊距離為遠，加上當時已是夜間時
        段視線，且駕駛人有直視前方之習慣，故其是否真能明
        確目睹「廖惠珊頭往下看」、「廖惠珊機車手把左右晃
        動」之細微之舉動，容有可疑。是方名美對此點事實之
        陳述，應較為可信，亦較符合常情，蓋當時並無讓死者
        機車無故晃動之因素。退步言，假設死者機車於撞擊前
        曾發生晃動情形，亦應係為閃避被告車高速跨線行駛之
        避難動作，且錄影畫面顯示肇事前機車車頭有往左，亦
        應係為閃避被告車之動作。此於臺灣省台中市區車輛行
        車事故鑑定委員會之分析意見，亦認定肇事路段不得跨
        越對向車道超車、被告車於肇事前有跨越中心線行駛之
        狀態；死者於撞碰前手把晃動、偏左之舉動，應係為了
        閃避對向車道違規超速且跨越中心線行駛。
      (3)分析證人林彩鈴之證述內容：其曾稱於肇事地點前之路
        段為彎道，於肇事前被告車突然速度很快地從其左後方
        超車等語，準此可知被告於肇事前之車速甚快，而被告
        高速行駛於3公尺路寬且為彎道，豈可能不跨線行駛？
        再觀肇事前之路段，林彩鈴所行駛之慢車道寬約2.5公
        尺，旁設有施工圓錐，路旁農地與路面落差將近1公尺
        ，由此可見林彩鈴當時行進之路線，若非在快車道上至
        少亦係在慢車道與快車道間之白線附近，是被告車若要
        快速超車，豈能不跨越中心線？依證人所述於被告超車
        前其所目睹死者機車並未跨越雙黃線，而於被告車超車
        後隨即碰撞（未煞車也未按喇叭），可知肇事當時死者
        未跨越中心線行駛。
      (4)分析證人方名美之證述內容：其稱肇事前即在到達永春
        橋前曾從「左側虛線」超越死者機車等語，從常理判斷
        ，死者機車應未跨越中心線且距離中心線上有些距離，
        倘死者機車已跨越中心線或非常靠近中心線，則證人會
        選擇直接從死者之右側快車道或慢車道超車，又假若當
        時死者機車右側路段因故無法超車，則廖惠珊行駛在快
        車道上又有何過失？如前所述，方名美就伊超車之過程
        ，前後所述非一致，歸納其說法，以其於偵查中所述較
        為清楚，即其稱「我要超車的時候，對向車道並沒有車
        ，但是我超車到一半時，才看到對向有計程車過來，當
        時計程車與我的距離是第14偵查庭大門的牆壁到法台後
        面的牆壁距離」等語，準此，方名美於超車過程中，一
        開始未看見對向車道有車，之後於過程中即看見被告車
        從對向駛過來，待其騎回自向車道時，距離該計程車僅
        約8公尺左右（偵查庭之長度），由此可知，被告車當
        時速度確實很快，瞬間即到達超車路段。而方名美超車
        後必然迅速駛回其自向車道，則死者機車應與其距離不
        遠，即其回到後車道不道1秒鐘即發生碰撞。是死者機
        車於肇事前幾秒鐘因左側有方名美之超車，自無可能繼
        續偏左或往中心線行駛，之後瞬間即發生碰撞，由此可
        知，死者機車於碰撞時確未跨越中心線。
      (5)從被告肇事時之車速來分析：被告雖辯稱僅約30公里/
        小時，然依證人林彩鈴及方名美之證述，顯然有超速行
        駛之情形。由此可知，被告於肇事前有高速行駛加上是
        轉彎路段，以及其前方有林彩鈴機車等情，其應有越線
        行駛及超車之情事。
      (6)就肇事當時之現場狀況來分析：依證人林彩鈴指稱事發
        地點車道有一點弧度；當時其行進之車道右側有一條水
        溝、放有三角錐等語，可知該路段狹小之慢車道上尚有
        阻礙物，被告車要超越林彩鈴機車，必然要跨越中心線
        。而依證人方名美指稱當時被告車速度有點快，且見到
        其跨虛線超車時亦未減速等語，可知被告車當時因載有
        酒醉客人趕時間，縱使見到前方對向車道有跨越中心線
        之方名美機車，其亦無意禮讓或減速，並認定其他車輛
        會禮讓，也因此才會於未減速、未煞車及未按喇叭之狀
        況下，直接與死者機車擦撞。
      (7)從二車撞擊之情形分析：
        被告稱係死者機車撞上其車輛左前角，致其左前輪破
          損、左前大燈及保險桿損壞。依照片所示，被告車左
          前大燈及保險桿確有碰撞後之損壞現況，其左前輪胎
          有摩擦之痕跡，但尚無明顯之擦撞造成之如輪胎鋼圈
          、輪胎上方車體等之損害。故觀其損壞之程度，應可
          認定被告車第一時間擦撞之位置應在於其左前車頭即
          保險桿位置，之後才再擦撞到其左前輪。由此可知被
          告車於擦撞當際有往左之舉動，而因車速極快，瞬間
          即可移動數公尺遠，而假若其於肇事前未跨線，且已
          有往左之舉動，則為何仍會撞上機車？
        證人顏光衛稱現場圖上面有刮地點痕跡、刮地點旁邊
          有機車煞車油之油漬、刮地點位置在計程車的車道上
          等語。證人亦稱縱有此狀況，其亦無法判斷二車碰撞
          位置、刮地點痕跡與雙方撞擊的地點是否相符及何人
          超越雙黃線等情，並觀照片所示被告車最後停止之位
          置，其旁邊緊鄰工地之圍籬，該圍籬幾乎已佔據該方
          向之慢車道。準此，被告車若處於高速轉彎後繼而超
          越林彩鈴機車之狀態，必然要跨越對向車道。而證人
          所繪製之刮地痕、油漬位置，均係瞬間發生之情狀，
          且因被告車於撞擊時有向右轉之舉動，故於撞擊時機
          車之配件、機油亦會順著其運動方向而散落在偏向被
          告車之車道上，是依此情尚無法據以認定死者之機車
          於撞擊前即有跨越中心線之事實。證人又稱二車不是
          對撞而是對向擦撞，且機車有反彈之情形等語。惟既
          係擦撞則機車是否有發生反彈之情事，要屬可疑？且
          依照片及現場圖所示，看不出機車是如何反彈。再依
          現場圖所示被告車之左側車身之擦痕跡有4.5公尺，
          亦即左側車身幾乎均有差痕，依此可知，應係擦撞而
          非對撞，且該擦撞不會造成機車反彈。
        依證人林彩鈴所稱：撞擊後機車位置未移動過，被告
          車位置要再退後一點，死者是躺在被告車左側中間的
          附近等語。準此，依現場圖所示，機車是在其自向車
          道內，且距離中心線約0.5公尺。而如前所述，二車
          是擦撞並無反彈，機車應係擦撞後往其右側倒地，則
          機車之車身均在其自向車道，應無跨線之情形。
    7.就鑑定資料為分析：
      (1)依肇事現場照片中，機車照片之車頭前方及右側均完好
        未遭撞擊，而左側避震器斷裂、左側車板受損，由此可
        知，二車確係擦撞而非對撞，且擦撞之角度不大，否則
        車頭及右側不可能完好，故應無機車「跨線」且於擦撞
        後反彈回到其自向車道之情事。又觀照片中安全帽落地
        位置，非常接近雙黃線，而現場圖所繪製之位置，似較
        偏向被告車道。
      (2)參酌台中市區車輛行車事故鑑定委員會98年12月14日分
        析意見所認定之事實：當時林彩鈴機車騎於被告車同向
        之快車道，後面之被告車依規定不得跨線超車，又依現
        場圖、被告車寬、肇事地點有彎道、前方有林彩鈴機車
        、超車安全距離須保持0.5公尺、車輛行進之離心力及
        被告車撞擊位置等情來分析，認定於肇事時被告車處於
        越過中心線行駛之狀態。其因而認定之結果：死者撞擊
        前所採取之左彎之動作若與被告車無關，則二車同為肇
        事原因；若係為了避被告車，則被告車為肇事原因，死
        者車則無肇事原因。嗣台灣省車輛行車事故覆議鑑定委
        員會99年2月8日之意見，亦持相同之見解。承上，死者
        機車於肇事前行車速度正常不快，其車道上亦無障礙物
        或其他車輛，且肇事路段亦非交叉路口，則死者機車斷
        無可能於行進間會突然左彎或是手把產生晃動，唯一可
        能性是於肇事前看到被告車快速轉彎而跨線，為了閃避
        而猶豫要向右或向左。如證人林彩鈴所稱，雖然其欲靠
        右行駛以閃避被告車，惟當時現場慢車道旁之水溝施工
        ，擺放有警告圓錐，其無法行駛該慢車道上，若非行駛
        在快車道上至少亦係行駛在快慢車道上之白線附近，則
        被告若要從後快速超車，必然要跨越中心線，準此，上
        開鑑定委員會之分析確有其根據。
      (3)另國立交通大學99年9月14日之鑑定結果，其鑑定要旨
        ：依照片所示二車受損之情形，推斷應非小角度對向擦
        撞；小客車於觸及瞬間往右偏閃，研判機車行進方向偏
        南；證人所述機車龍頭搖晃失常應屬可信；二車撞擊位
        置應以現場散落物理跡證為準，依連續性原理，撞擊點
        以機車停止處往刮地點後延伸某處，研判二車撞擊位置
        位於東向車道。查上開鑑定意見尚非正確：
        鑑定意見認為二車擦撞角度不小，以此推斷死者機車
          有往南行駛之情形，並非正確。如前照片所示，被告
          車左側車身受有機車4.5公尺之擦痕，機車之左側未
          受損，因被告車長約4.8公尺，顯示被告車左前車頭
          與機車擦撞後，其左側車身全部與機車發生磨損，由
          此可知死者機車未馬上倒地、亦未反彈，而是遭被告
          車從側邊「唰」過去後才倒地，可見擦撞當際二車互
          有閃避至擦撞角度不大。
        如前所述，二車於撞擊前互有閃避，產生擦撞及機車
          刮傷汽車等情，可知肇事前機車有注意到被告車且採
          取閃避動作。是該鑑定認為肇事時小客車於觸及瞬間
          往右偏閃，以此研判機車行進方向偏南，此見解亦有
          問題。
        該鑑定認定證人所述死者機車龍頭搖晃失常，應屬可
          信云云，顯屬有誤。蓋該結論毫無科學根據，且與證
          人方名美之證述不符。若機車龍頭故障，以機車當時
          之速度及路況，應可很簡單地停於路旁，不可能會往
          對向車道接近，是應以上開事故鑑定委員會之分析，
          死者機車手把晃動之原因在於閃避被告車輛。
        該鑑定認定二車撞擊位置為「東向車道」，雖以現場
          散落物理跡證及連續性原理作為判斷依據，固非無見
          。惟如前所述，被告車於肇事前係處於轉彎後回車、
          肇事當際有往右偏閃之動作，可見被告車肇事時非處
          於「直線行駛狀態」，而係本來就在作往右駛回其車
          道之動作，故在其車與機車擦撞後，車頭當然會將其
          所撞擊到機車之配件、機油瞬間帶往其行進之方向，
          亦即散落物會有往右散落之情形。依此鑑定單位以「
          物理直線運動路線」，以「機車停止處往刮地點後延
          伸某處」為撞擊點，研判二車撞擊位置位於東向車道
          ，確屬有誤。
  (三)承上述，被告確有違反交通規則之情事，應負過失致死之侵
    權行為損害賠償責任：
    1.原告得依民法第184條第1項前段、第191條之2本文、第19
      2條第1項及第2項、第194條等規定，請求被告賠償損害。
    2.原告為被害人廖惠珊之父母，因被告之侵權行為致被害人
      死亡，原告2人依上揭規定得請求被告給付如下之損害賠
      償：
      (1)原告廖溫進部分：
        醫療費用合計支出新台幣（下同）1萬5652元。
        喪葬費用31萬9900元。
        精神上慰撫金200萬元。
        將來之扶養費46萬4632元。
      (2)原告廖美娥部分：
        精神上慰撫金200萬元。
        將來之扶養費61萬1194元。
      (3)又查，死者機車有投保強制險，已獲得保險給付150萬
        元，若以原告2人各分得2分之1計算，每人可得75萬元
        ，經扣除保險給付後，原告等得請求之數額為：原告廖
        溫進：205萬0184元。
    3.並聲明：
      (1)被告應給付原告廖溫進205萬0184元，原告廖美娥186萬
        1194元，暨均自起訴狀繕本送達被告之翌日起至清償日
        止，按年息百分之5計算之利息。
      (2)訴訟費用由被告負擔。
      (3)第1項請求，原告等願以現金或同額之台灣銀行台中分
        行發行之無記名可轉讓定期存單供擔保，請准宣告假執
        行。
二、原告對於被告抗辯之陳述：
    本件肇事路段前方是一個轉彎路段，被告是職業駕駛人，在
    行經該轉彎且畫雙黃線路段，不應該快速超越前車。然被告
    竟快速超前車，導致對向之被害人，在看到前方有車輛快速
    接近，而緊急剎車，才會有機車左右搖晃的情形，雙方因為
    間隔過近而發生擦撞，導致死亡的結果，是被告因違反交通
    安全規則，應有過失，蓋汽車駕駛人應注意車前狀況，隨時
    採取緊急剎車之措施，本件依卷證資料，並未看到被告有如
    此之作為，故被告對本件車禍之發生亦有過失。
三、被告則略以：
  (一)按因故意或過失，不法侵害他人之權利者，負損害賠償責任
    ；汽車、機車或其他非依軌道行駛之動力車輛，在使用中加
    損害於他人者，駕駛人應賠償因此所生之損害，但於防止損
    害之發生，已盡相當之注意者，不在此限，民法第184條第1
    項前段、第191條之2分別定有明文。為兼顧保護被害人，並
    維護民法過失責任原則及緩和駕駛人責任，民法第191條之2
    關於駕駛人責任，乃採過失推定，以倒置過失之舉證責任，
    是必駕駛人就車禍之發生有過失，方須依上開規定負損害賠
    償責任，如駕駛人並無過失，自不負侵權行為賠償責任，先
    予敘明。
  (二)查本件車禍之發生，係因死者廖惠珊駕駛車號H6R-279重型
    機車，不明原因驟然駛入被告所駕駛之車號366-LV自小客車
    行駛路線之車道內，自難期依規定於自己車道正常行駕之被
    告，可預見廖惠珊突然違規跨越分向限制線之突發狀況，即
    被告洵無應注意並能注意而疏未注意之情事，自難認被告就
    本件車禍之發生應負何過失之責任。第查廖惠珊所騎乘之機
    車未遵守交通規則，逕行駛入被告車道並撞及被告駕駛之自
    小客車為肇事原因，被告所駕駛之小客車「無」肇事因素，
    此亦經臺中地檢署99年度偵字第26471、26472號不起訴處分
    、臺中高檢署100年度上聲議字第785號駁回再議聲請處分、
    鈞院100年度聲判字第43號駁回交付審判聲請之刑事裁定等
    確認在案，且國立交通大學行車事故鑑定意見書亦同此認定
    。
  (三)綜上，被告就本件車禍之發生並無過失，已詳如前述，被告
    就原告等因本件車禍所受損害自不負賠償責任，揆諸前開法
    律規定及說明甚明。從而，原告等依侵權行為之法律關係，
    訴請被告賠償渠等因本件車禍所支出之醫療費用等損害，並
    給付精神慰撫金，於法即屬無據，應予駁回等語，資為抗辯
    。並聲明：原告之訴駁回，且陳明如受不利判決，願供擔保
    請准宣告免為假執行。
貳、本院就兩造之主張、陳述及所提出之證據，為爭點整理如下
    ，其中不爭執事項，並為本院採為判決之基礎：
一、不爭執事項：
  (一)原告係本件交通事故死者廖惠珊之父母。
  (二)被告於98年7月22日下午7時30分許駕駛車牌號碼336-LV營業
    用小客車，沿台中市○○區○○路永春東路往南屯路方向行
    駛，行經同路段22-4號前，適逢正沿同上路由南屯路往永春
    東路方向行駛由廖惠珊所騎乘車牌號碼H6R-279號重型機車
    ，兩車發生碰撞，廖惠珊人車倒地，當場休克並受有骨盆骨
    折、雙側股骨骨折、右脛骨骨折、左脛骨骨折、右肱骨骨折
    、腦挫傷併出血等傷害，經送往中山醫學大學附設醫院救治
    ，仍於98年7月25日死亡。
  (三)原告之子即訴外人廖冠偉曾對被告提出刑事業務過失致死之
    告訴，案經臺中地檢署檢察官為不起訴處分（99年度偵字第
    26471、26472號）認定被告並無過失肇事責任，經廖冠偉聲
    請再議，仍遭臺中高檢署駁回（100年度上聲議字第785號）
    。
  (四)本件曾經台灣省台中市區車輛行車事故鑑定委員會、台灣省
    車輛行車事故覆議鑑定委員會提供分析意見，並經國立交通
    大學行車事故鑑定，並提出行車事故鑑定意見書各在案。
  (五)廖冠偉並向本院聲請交付審判，業經駁回（100年度聲判字
    第43號）。
  (六)本院調取臺中地檢署99年度偵字第26471、26472號刑事偵查
    案卷、本院100年度聲判字第43號案卷。
二、爭執事項：
  原告主張被告就前揭系爭交通事故，有疏失責任，應負損害賠
  償責任云云，是否有理？
參、得心證之理由：
一、原告主張：被告駕駛前揭車輛，於前揭時地與原告之女兒廖
    惠珊所騎乘之前揭重型機車，兩車發生碰撞，廖惠珊人車倒
    地，當場休克並受有前揭傷害，經送往中山醫學大學附設醫
    院救治不治死亡等情，業據其提出戶口謄本及戶口名簿影本
    、中山醫院診斷證明書影本、道路交通事故現場圖影本等為
    證，復為被告所不爭執，自堪信為真實。
二、次查，雖原告主張被告駕車對於系爭交通事故，具有過失責
    任，應負侵權行為損害賠償責任云云，此為被告所否認，並
    以前揭辯詞置辯，經查：
  (一)本件系爭交通事故地點係位於臺中市○○區○○路22-4號前
    ，永春路略呈東西向，中央以分向限制線（雙黃線）劃分，
    雙向各一車道，西側段車道寬度各3.0公尺，南北側並有路
    肩寬各2.5、1.6公尺，東側段車道寬度各3.8公尺，有道路
    交通事故現場圖在卷可稽（見相驗卷第17、169頁）。依道
    路監視器翻拍之照片顯示，被告之車輛均行駛於道路中線之
    右側，尚未有逾越道路中線行駛之情（詳見相驗卷第142、
    143 頁），又依證人林彩鈴於偵查中證稱：伊當時與被告的
    甲車同向，看到前面對向車道有1輛機車怪怪的，因為感覺
    機車龍頭在左右搖晃，機車騎士有點捉不住龍頭，感覺該輛
    機車有問題，該名機車騎士也查覺機車有問題，放慢速度在
    看機車龍頭，但是機車騎士控制不良，從機車騎士自己車道
    之機車道往自己車道的中間晃過來等語（見相驗卷第73頁）
    ；證人方名美於偵查中證述：伊當時騎在被害人機車後方，
    被害人一直行駛在道路中間，即照片中車牌號碼MN5-701號
    機車所騎位置（即98年度相字第48頁卷下面照片），照道理
    被害人不應該騎得那麼靠近道路中間，被害人就是一直騎在
    雙黃線旁邊，差一點點就騎到雙黃線等語(見相驗卷第129頁
    )；再依肇事地點之監視器顯示，廖惠珊之機車係順向行駛
    在其車道靠近雙黃線部分，於肇事前機車把手突然有往左轉
    向駛越中心線之動作，及至鏡頭被被告甲車遮住剎那發生碰
    撞，隨即看見被告之甲車呈右斜頓停動作，此有監視器光碟
    附於刑事案卷可按（詳見本院100年度聲判字第43號刑事裁
    定第6頁第5行以下所載），證人林彩鈴與被告互不相識，亦
    無親屬關係，乃係居於客觀第三人身分陳述渠等親身所見所
    聞，實無甘冒涉犯偽證罪之理以維護被告之理，且證人林彩
    鈴證述廖惠珊機車於肇事前出現異狀而有晃動之情形，核與
    監視器畫面顯示廖惠珊之機車係順向行駛在其車道靠近雙黃
    線部分，於肇事前機車把手突然有往左轉向駛越中心線之動
    作相符，而可採信。雖證人方名美於偵查中證稱：被害人騎
    乘之機車沒有異狀，就是一直騎在雙黃線旁邊，差一點點就
    騎到雙黃線，她騎的速度沒有很快，就是正常速度，沒有搖
    搖晃晃等語（見相驗卷第129頁），惟此係訴外人方名美於
    騎車超越廖惠珊機車前所見廖惠珊騎車之情形，惟系爭交通
    事故係方名美騎車超越廖惠珊機車後始發生，故依證人方名
    美此部分之證詞並不足以推翻上開認定之事證。
  (二)又證人林彩鈴於偵查中證稱：伊當時沿永春路往南屯路方向
    行駛，未到肇事地點處，伊是行駛於外車道，有部計程車從
    左後方超越伊的機車，所以伊及時往右邊行駛，後來左後方
    的計程車一超過伊就與乙機車撞上了，超過伊之地點與撞擊
    之地點很近，事發地點是一個弧度，該弧度之前、後均有畫
    雙黃線，但撞擊地點沒有畫雙黃線，計程車已通過大弧度，
    只剩下一點弧度，雙方就撞上了等語（見相驗卷第17、73頁
    ）；證人顏衛光於偵查中證稱：事故現場有施工圍欄，但沒
    有佔用到計程車的車道等語（見相驗卷第155頁）。從而，
    證人林彩鈴於被告駕車超越前，係行駛於永春路往南屯路之
    最外側車道，該車道寬2.5公尺，被告行駛之車道寬3.0公尺
    ，被告駕駛之車輛寬度約2公尺，於駕車超越證人林彩鈴之
    機車時，已通過該路段之弧度，是依卷內證據顯示，被告於
    超越證人林彩鈴時並無行進空間不足、不當超車之情事。
  (三)又證人林彩鈴於偵查中雖證稱：伊當時與被告的甲車同向，
    原本在甲車前面，聽到左後方有車子要過來的聲音，聽起來
    很快又很大聲，後來甲車超過伊就與乙機車發生碰撞等語（
    見相驗卷第73頁）；證人方名美於偵查中證稱：伊從被害人
    機車左側超車過去再回到自己車道，伊超車時有看到對向車
    道之被告的甲車過來，伊回到自己車道時，甲車剛好從伊旁
    邊過去，伊覺得甲車沒有減速，車速有點快，伊當時若沒有
    趕快回到伊之車道，就會被撞到，伊超車回到自己車道往前
    騎約50公尺，即聽到碰撞聲等語（見相驗卷130頁），惟依
    被告供述其當時時速30公里等語，則尚未超過該肇事路段50
    公里之速限規定，再依現場之各項跡證尚無從認定被告確有
    超速行駛之情。
  (四)證人顏衛光於偵查中證稱：現場並沒有看到煞車痕跡，而道
    路交通事故現場圖上所標示之刮地點係乙機車與甲車撞擊後
    ，乙機車左前煞斷掉後撞到地上之痕跡，刮地點旁邊有油漬
    ，該油漬是乙機車之煞車油，以雙黃線延伸畫過來的話，該
    刮地點應在甲車之車道上，伊只能判斷雙方撞擊點之位置在
    刮地點及油漬位置往永春東路方向推一點之位置，但伊無法
    判斷何人跨越雙黃線，而依乙機車的前輪擋泥板及前輪左側
    前煞斷掉，而甲車是左前側及左前輪撞傷，可以判斷雙方應
    係對向擦撞，而非對向碰撞，乙機車碰撞後有反彈，因為乙
    機車若直接倒地，會在刮地點及油漬處，但乙機車並不是倒
    在該處，所以乙機車有反彈，該路段有一個彎道，是在往永
    春東路這個方向，但撞擊點已在通過該彎道約20公尺處，該
    地段因有雙黃線，所以速限是50公里等語（見相驗卷第153-
    155頁）；又本件經臺中地檢署檢察官前往發生車禍現場進
    行履勘，還原所有跡證於案發第一時間之所在位置，並將刮
    地點及油漬處（該處沒有雙黃線）前後雙黃線以直線延伸拉
    止結果，發現刮地點及油漬處確實均在被告之甲車車道上，
    此有履勘現場筆錄、現場照片及當天製作之道路交通事故現
    場圖在卷可按（見相驗卷第158-169頁）。再者本件交通事
    故經國立交通大學進行鑑定結果，亦認以道路東西段之中央
    分向限制線連接分判，現場散落物明顯集中在東向車道（即
    被告車道），佐以撞擊比對角度、散落物分布狀、甲車左前
    輪肇事後走向軌跡，且依連續性原理，撞擊點應在乙機車停
    止處往刮地點後延伸之某處，研判兩車觸擊地點位於東向車
    道（即被告車道），亦即應係乙機車駛入對向車道所致，故
    綜合研析認廖惠珊駕駛乙機車不明原因失控，驟然駛入對向
    車道，為肇事原因，被告駕駛甲車，應無肇事因素，有國立
    交通大學99年11月5日交大管運字第0991009726號函附國立
    交通大學行車事故鑑定意見書乙份附卷可稽（見98年度他字
    第4940號卷第31-33頁）。
  (五)至於台灣省台中市區車輛行車事故鑑定委員會鑑定意見、台
    灣省車輛行車事故覆議鑑定委員會覆議鑑定之意見，核與上
    開事證尚不相符，且其意見亦模棱兩可，尚不足採憑。
  (六)末按關於交通事件過失責任之認定，應有信賴原則之適用，
    即參與道路交通者，應可期待其他參與道路交通者遵守道路
    交通安全之規定，倘其他參與道路交通者，因未能遵守道路
    交通安全規則以致發生事故，自不應令遵守交通安全規則之
    行為人負過失責任。本院綜合上述各情，認定本件被告發現
    廖惠珊之機車超越雙黃線行駛於自己車道上後，雖已採取向
    右側閃避措施，然被告仍防範不及而發生擦撞，被告對於廖
    惠珊此突如其來之行為，顯然無從預見並注意防免，自難認
    被告有能注意而不注意之過失，而令負過失之責任，此亦經
    臺中地檢署檢察官為不起訴處分（99年度偵字第26471、264
    72號）認定被告並無過失肇事責任，經聲請再議，仍遭駁回
    （100年度上聲議字第785號），嗣又向本院聲請交付審判，
    亦經駁回（100年度聲判字第43號）等情，復經本院調取上
    開案卷核閱無誤，則被告抗辯伊無過失一情，應堪採信。
三、綜上所述，被告就系爭交通事故之發生，並無過失，則原告
    依據侵權行為之法律關係，訴請被告應給付原告廖溫進205
    萬0184元，原告廖美娥186萬1194元，暨均自起訴狀繕本送
    達被告之翌日起至清償日止，按年息百分之5計算之利息，
    為無理由，應予駁回；其假執行之聲請亦因訴之駁回而失所
    依附，應併駁回。
四、本件事證已臻明確，兩造其餘攻擊防禦方法，經核均與判決
    結果無影響，爰不分別斟酌論述，附此敘明。
肆、訴訟費用負擔之依據：民事訴訟法第78條。
中    華    民    國    100    年    11    月    30    日
                  民事第四庭    法  官  張國華
正本係照原本作成。
如對本判決上訴，須於判決送達後20日內向本院提出上訴狀。如
委任律師提起上訴者，應一併繳納上訴審裁判費。
中    華    民    國    100    年    11    月    30    日
                                書記官  楊月雲